臺灣南投地方法院民事判決
110年度訴字第356號
原      告  劉馨庭  

被      告  楊子晨  
上列原告因被告妨害名譽案件，提起刑事附帶民事訴訟請求損害
賠償等事件，經本院刑事庭裁定移送前來，本院於民國111年3月
9日言詞辯論終結，判決如下：
    主      文
被告應給付原告新臺幣壹萬元及自民國一一０年八月二十八日起
至清償日止，按年息百分之五計算之利息。
原告其餘之訴駁回。
本判決第一項得假執行。但被告如以新臺幣壹萬元為原告供擔保
後，得免為假執行。
原告其餘假執行之聲請駁回。 
    事實及理由
一、原告主張略以：
　㈠兩造同為南投縣仁愛鄉清境農場青青草原南票亭商圈（下稱
    青青草原南票亭商圈）之攤販營業人員，民國109年12月8日
    11時30分許，被告在青青草原南票亭商圈之不特定多數人得
    以共見共聞之場所，以「幹你娘、死人妖」等語辱罵原告，
    已生侵害原告之感情名譽及貶損原告之社會評價。被告上開
    行為業經臺灣南投地方檢察署（下稱南投地檢署）檢察官以
    110年度偵字第1825號起訴，並經本院110年度易字第147號
    、臺灣高等法院臺中分院110年上易字第918號刑事判決判處
    拘役12日，如易科罰金，以新臺幣（下同）1,000元折算1日
    年確定。
　㈡被告上開行為業經判決，惟被告迄今仍未就其不法行為向原
    告道歉及賠償精神損失，足認其毫無悔意。被告上開不法行
    為，依社會通常觀念。其內容對原告具有負面評價之涵意，
    足使人產生難堪不悅之感受，而使個人社會評價受有貶抑之
    不堪屈辱，被告之行為已侵害原告之名譽權，並造成原告精
    神上之創傷，爰依民法第184條第1項前段、第195條第1項規
    定，請求被告賠償原告慰撫金。又原告係年輕女性，經營小
    吃為業，被告在多數人得以共見共聞之場所以前開不雅言語
    辱罵原告，而損害原告之名譽，其所用手段及造成之損害效
    果非輕，爰請求精神慰撫金30萬元。
　㈢被告在青青草原南票亭商圈對原告為公然侮辱，致原告人格
    法益受損，倘不令被告登報道歉，即不足以回復原告之名譽
    ，爰請求被告應在聯合報南投地方新聞版之首頁標題下方以
    16大小繁體字將如刑事附帶民事起訴狀附件所示之道歉啟事
    登載3日，以回復原告之名譽等語。
　㈣並聲明：
　⒈被告應給付原告30萬元及自刑事附帶民事起訴狀送達翌日起
    至清償日止，按年息百分之5計算之利息。
　⒉被告應在聯合報南投地方新聞版之首頁標題下方以16大小繁
    體字體將如附件所示之道歉啟事登載3日。
　⒊願供擔保，請准宣告假執行。
二、被告辯以：
　㈠兩造曾因細故，久來不睦，然原告常藉故滋擾被告，109年12
    月8日上午11時30分許，原告又再次挑釁，被告不堪其擾出
    言乃一時氣話，自言自語，不是針對原告。被告評論「人妖
    」，該用語係就其當時穿著與坊間通稱泰國人妖相似，並無
    刻意貶損其感情名譽等等社會評價。「人妖」一詞以前可能
    略有負面觀感，但隨時代進步，無論是泰國或臺灣都漸漸正
    面看待，甚標榜特色；被告會罵原告是由原告引起的，被告
    是自言自語，一時氣話，是聽到原告干擾被告工作，生氣時
    說的話，被告不是針對原告等語。
　㈡並聲明：原告之訴及假執行之聲請均駁回。
三、本院之判斷：
　㈠查被告與原告曾因「同為青青草原南票亭商圈之攤販營業人
    員，109年12月8日11時30分許，因被告將其攤販座椅拉出置
    於遊客出入走道，原告乃向被告告知並建議其將座椅挪動，
    被告竟基於公然侮辱之犯意，在青青草原南票亭商圈之不特
    定多數人得以共見共聞之場所，以「幹你娘、死人妖」等語
    辱罵原告」之犯罪事實，經南投地檢署檢察官以110年度偵
    字第1825號提起公訴，經本院以110年度易字第147號判決認
    被告犯公然侮辱罪，並判處拘役12日，如易科罰金，以1,00
    0元折算1日，經上訴臺灣高等法院臺中分院以110年度上易
    字第918號判決駁回上訴等情，為被告所不爭執，並有上開
    起訴書、判決書各1份在卷可參。準此，本案爭點為被告出
    言「幹你娘、死人妖」是否對原告辱罵或是自言自語？「死
    人妖」一詞客觀上是否貶損原告名譽、社會評價？
　㈡參酌上開一審判決內容之二、認定犯罪事實所憑之證據及理
    由記載「證人王○○亦于偵查中證稱略以：伊也是南票亭商圈
    的攤販，當天是因為被告的椅子擋到走道，原告才會去跟被
    告說，但被告似乎不願意，並對原告說「幹你娘、死人妖」
    等語，原告就沒有再理被告，當時伊距離原告約1 、2 公尺
    ，所以伊聽得很清楚等語」（見本院卷第16頁）、南投地檢
    署檢察官110年度偵字第1825號起訴書內容之一、證據清單
    及待證事實編號1內容記載被告辯稱【也只說「人妖」而已
    ，因為告訴人的打扮就是這樣子】等語（見本院附民卷第15
    頁），可認原告主張被告以上開不雅言詞辱罵原告，應為可
    採。至被告雖抗辯是自言自語，然被告亦自承：罵原告是由
    原告引起的；是聽到原告干擾被告工作，生氣時說的話等語
    （見本院卷第40頁）。被告既因原告行為而有所舉動，且其
    所述內容又涉及原告穿著、打扮，已難認其純為自言自語，
    是其所辯，委無可採。再者，「人妖」字義有二種的解釋：
    一種是指女扮男、男扮女、行為不守常法的人。今特指原非
    女性，但透過手術、藥物等方式變性，使自己具備女性特徵
    的人。含貶義；另一種則是指反常的事物或現象（參見教育
    部重編國語辭典修訂本─網路版），除第一種變性解釋外，
    二種解釋分別指涉反常或不守常法，含有輕蔑人格之意，被
    告自承是因原告打扮而出言稱「人妖」，顯係上開第一種意
    涵，且被告係使用「死人妖」之用詞，不僅不雅且依一般人
    通常之理解，實含有貶損人格尊嚴之意。綜上，被告對原告
    出言「幹你娘、死人妖」，足以貶損原告之人格尊嚴，致原
    告之名譽權受有損害至明。從而，原告本於侵權行為損害賠
    償請求權，訴請被告賠償精神上之損害，於法自屬有據，應
    予准許。
四、復按不法侵害他人之身體、健康、名譽、自由、信用、隱私
    、貞操，或不法侵害其他人格法益而「情節重大」者，被害
    人雖非財產上之損害，亦得請求賠償相當之金額。其名譽被
    侵害者，並得請求回復名譽之適當處分，民法第195條第1項
    有明文。另按名譽被侵害者，關於非財產上之損害，加害人
    雖應負賠償責任，但以相當之金額為限；所謂相當，自應以
    實際加害情形與其名譽影響是否重大，及被害者之身分地位
    與加害人經濟狀況等關係定之；慰藉金之賠償須以人格權遭
    遇侵害，使精神上受有痛苦為必要，其核給之標準固與財產
    上損害之計算不同，然非不可斟酌雙方身分資力與加害程度
    ，及其他各種情形核定相當之數額（最高法院47年台上字第
    1221號、51年台上字第223號判決意旨參照）。次按名譽被
    侵害者，得請求回復名譽之適當處分，民法第195條第1項後
    段固有明文。惟所謂適當之處分，係指該處分在客觀上足以
    回復被害人之名譽，且屬「必要」者而言（最高法院86年度
    台上字第3706號判決意旨參照）。茲就本件原告之主張請求
    審酌如下：
  ㈠精神慰撫金部分： 　　
  ⒈本院審酌原告為攤販營業人員，高中畢業，109年度所得給付
    總額為145,356元、財產總額為0元；被告為攤販營業人員，
    高職肄業，109年度所得給付總額為0元、財產總額為20,000
    元，有兩造稅務電子閘門財產所得調件明細表可稽，並經兩
    造陳明在卷，及兩造同為青青草原南票亭商圈之攤販營業人
    員，僅係因攤販座椅設置地點糾紛，被告情緒失控而為上開
    不雅言詞，又事發現場除周遭攤販外，多為一時經過之遊客
    ，則依上開不雅言詞對原告名譽權之加害程度，原告所受精
    神上痛苦之情形等一切情狀，認本件原告所得請求非財產上
    損害賠償，應以10,000元為適當，逾此範圍之主張，尚難准
    許。
  ⒉再按給付無確定期限者，債務人於債權人得請求給付時，經
    其催告而未為給付，自受催告時起，負遲延責任。其經債權
    人起訴而送達訴狀，或依督促程序送達支付命令，或為其他
    相類之行為者，與催告有同一之效力；遲延之債務，以支付
    金錢為標的者，債權人得請求依法定利率計算之遲延利息；
    應付利息之債務，其利率未經約定，亦無法律可據者，週年
    利率為5％，民法第229條第2項、第233條第1項前段及第203 
    條分別定有明文。本件原告對被告之損害賠償債權，核屬無
    確定期限之給付，既經原告起訴而送達訴狀，被告迄未給付
    ，當應負遲延責任。本件刑事附帶民事訴訟起訴狀繕本係於
    110年8月27日送達予被告，是本件原告請求利息之起算日為
    110年8月28日，應堪認定。
  ㈡請求被告在聯合報南投地方新聞版之首頁標題下方以16大小
    繁體字刊登道歉啟事3日部分：
　　查本件兩造均非公眾人物，且被告對於原告所為妨害名譽之
    行為，乃逞一時之快，侵犯原告之名譽權，其所為業經庭判
    處罪刑，已足收警惕之效，又被告是以言語為侵權行為之方
    式，非以文字、文章、圖畫方式廣為散布或刊登報紙，故本
    院認精神慰撫金，足以彌補原告之損害，核無登報道歉之必
    要。況且，若再以登報道歉，除重新喚起兩造糾紛記憶、再
    次成為青青草原商圈或第三人茶餘飯後討論之焦點外，別無
    作用，是此部分之請求，自不應准許。
五、本判決第一項原告勝訴部分所命給付之金額未逾50萬元，依
    民事訴訟法第389條第1項第5款之規定，應依職權宣告假執
    行，並職權酌定被告供相當金額擔保後免為假執行。至原告
    聲明願供擔保，請准宣告假執行，無非係促請本院依職權為
    假執行之發動，自無庸為准駁之諭知。又原告敗訴部分，其
    假執行之聲請，因訴之駁回而失所附麗，應併予駁回。
六、本件事證已臻明確，兩造其餘攻擊防禦方法，經審酌後認與
    本案之判斷不生影響，爰不一一論列，附此敘明。
七、本件損害賠償事件乃刑事附帶民事訴訟，由刑事庭移送前來
    ，迄本院言詞辯論終結為止，當事人並無任何裁判費或其他
    訴訟費用之支出，自無諭知訴訟費用負擔之必要，併此敘明
    。
中　　華　　民　　國　　111 　年　　3 　　月　　23　　日
                          民事第一庭法　官　蔡志明
以上正本係照原本作成
如對本判決上訴，須於判決送達後20日內向本院提出上訴狀。如
委任律師提起上訴者，應一併繳納上訴審裁判費。
中　　華　　民　　國　　111 　年　　3 　　月　　23　　日
                                    書記官  廖佳慧